【裁判字號】    90,訴,317
【裁判日期】    920425
【裁判案由】    侵權行為損害賠償
【裁判全文】
臺灣苗栗地方法院民事判決  九十年度訴字第三一七號
    原      告    甲○○
    訴訟代理人    林思銘律師
    複  代理人    丙○○
                  劉雅萍律師
    被      告    乙○○
右當事人間請求侵權行為損害賠償事件，本院判決如左：
    主      文
被告應給付原告新臺幣壹拾萬元，及自民國八十八年九月二日起至清償日止，按年息
百分之五計算之利息。
原告其餘之訴駁回。
訴訟費用由被告負擔十分之一；餘由原告負擔。
本判決第一項原告勝訴部分，於原告以新臺幣肆萬元為被告供擔保後，得為假執行。
原告其餘假執行之聲請駁回。
    事      實
甲、原告方面：
  壹、聲明：
    一、被告應給付原告新臺幣（下同）一百萬元，及自起訴狀繕本送達翌日起至清
        償日止，按年息百分之五計算之利息。
    二、願供擔保請准宣告假執行。
  貳、陳述：
    一、被告乙○○於民國八十七年間擔任苗栗縣頭份鎮新興國民小學（下稱新興國
        小）總務處主任暨兼任該校第八十六學年度家長會幹事，竟利用該校校長黃
        英三出差及連續休假期間，於同年八月三日以該校校長黃英三名義具名而實
        際上由其決行之「苗栗縣頭份鎮新興國民小學八十七年八月三日（八八）新
        興國總字第○○六號函」（下稱系爭校函），於函文之說明欄記載：「‧‧
        ‧六月二十四日畢業典禮當天，第四任家長會長涂順生先生，得知本校創校
        卅一年的傳統『畢業典禮後聚餐（謝師宴）』的慣例，將毀於本屆家長會，
        於心不忍，因此登高一呼，校長也感念涂前會長的熱忱及苦心，欣然答應餐
        費由禮金支付（未向畢業生家長收取）。經查對送禮金的熱心人士，很多人
        另有要事未克參加聚餐，因此只席開五桌。但是，參加聚餐的人有三人忘記
        『包禮』而席坐上位，飽食餐飲─林會長展穩、蘇副會長煥成、劉常務委員
        錦旺。」又載：「據林會長報告，本學年度家長會，對外募捐款額多達拾貳
        萬餘元，因未遵照本校家長會組織章程第十九條之規定，會同校長具名存儲
        ，所以經費的運用學校全然不知，但理應夠用才對，不知是否已花費殆盡？
        果真如此，家長會可派人向上述三人收取謝師宴聚餐費，因為時下沒有人會
        白吃午餐的，尤其是謝師宴。同時橫看、豎看，上述三人都有正當職業，是
        收入豐厚的熱心人士，決非是會白吃白喝的無恥之徒。深信家長會只要派員
        前往催收，絕對可以收到，學校願將上述三人之聚餐費，撥給家長會運用。
        」等語，而於系爭校函內，以具體反諷方式，影涉原告甲○○、蘇煥成、劉
        錦旺三人為「白吃白喝的無恥之徒」（蘇煥成、劉錦旺均未據提出告訴或民
        事訴訟），並將該函分別以正本發送苗栗縣政府教育局、新興國民小學家長
        會，以副本通知該家長會之委員陳鴻銘等十四人、顧問謝東福等七人，而傳
        述上開足以毀損原告甲○○名譽之具體情事。嗣經本院八十八年度易字第六
        一九號判處被告有期徒刑三月確定在案。
    二、按「不法侵害他人之身體、健康、名譽或自由者，被害人雖非財產上之損害
        ，亦得請求賠償相當之金額」，民法第一百九十五條第一項定有明文。本件
        被告以散佈文字之方法，毀損原告名譽，侵害原告之人格權，致使原告身心
        及名譽嚴重受創，痛苦莫名。原告正值壯年，大專畢業，現為滿福俠股份有
        限公司負責人，且因熱心公益獲選為苗栗縣頭份鎮新興國民小學之家長會會
        長。又原告努力向上，愛惜名譽，且名譽為人之第二生命，是原告名譽受損
        所受之痛苦，實非金錢可得補償。而被告為新興國小總務主任，又係該校家
        長會幹事，竟不思為學生謀福利，反以文字散佈不實之事毀損原告名譽，故
        審酌兩造之身分、地位、職業、教育程度、財產、經濟能力及原告所受痛苦
        之程度，爰請求精神慰撫金一百萬元及法定遲延利息，以資慰撫。
  參、證據：提出畢業證書影本一件為證。
乙、被告方面：
  壹、聲明：求為判決駁回原告之訴。
  貳、陳述：被告無妨害原告名譽之事實，系爭校函原係為澄清原告與校長及大部分
      家長委員間之誤會，故僅函覆給有關人員予以澄清，未知竟造成原告曲解，致
      生訴訟，被告遭判刑有期徒刑三月，實屬無妄之災，惟被告尊重司法判決；原
      告請求之損害賠償金額太高，非被告所能負擔。
  參、證據：提出學士學位證書、國立新竹師範學院學分證明書、學分證明書、苗栗
      縣新興國民小學服務證明書、臺灣省國民小學教師證書及臺灣省國民學校校長
      主任儲備訓練班結業證書（均影本）各一件為證。
丙、本院依職權調閱被告之刑案資料查註紀錄表及臺灣苗栗地方法院檢察署八十七年
    度他字第四四六號其他卷宗、八十七年度偵字第四九三一號偵查卷宗、本院八十
    八年度易字第六一九號刑事卷宗、臺灣高等法院臺中分院九十年度上易字第一八
    二三號刑事卷宗。
    理      由
一、本件原告起訴主張：被告於八十七年間擔任苗栗縣頭份鎮新興國小總務處主任暨
    兼任該校第八十六學年度家長會幹事，竟於同年八月三日以該校校長黃英三名義
    具名而實際上由其決行之系爭校函說明欄記載：「‧‧‧六月二十四日畢業典禮
    當天，第四任家長會長涂順生先生，得知本校創校卅一年的傳統『畢業典禮後聚
    餐（謝師宴）』的慣例，將毀於本屆家長會，於心不忍，因此登高一呼，校長也
    感念涂前會長的熱忱及苦心，欣然答應餐費由禮金支付（未向畢業生家長收取）
    。經查對送禮金的熱心人士，很多人另有要事未克參加聚餐，因此只席開五桌。
    但是，參加聚餐的人有三人忘記『包禮』而席坐上位，飽食餐飲─林會長展穩、
    蘇副會長煥成、劉常務委員錦旺。」又載：「據林會長報告，本學年度家長會，
    對外募捐款額多達拾貳萬餘元，因未遵照本校家長會組織章程第十九條之規定，
    會同校長具名存儲，所以經費的運用學校全然不知，但理應夠用才對，不知是否
    已花費殆盡？果真如此，家長會可派人向上述三人收取謝師宴聚餐費，因為時下
    沒有人會白吃午餐的，尤其是謝師宴。同時橫看、豎看，上述三人都有正當職業
    ，是收入豐厚的熱心人士，決非是會白吃白喝的無恥之徒。深信家長會只要派員
    前往催收，絕對可以收到，學校願將上述三人之聚餐費，撥給家長會運用。」等
    語，而於系爭校函內，以具體反諷方式，影涉原告甲○○及訴外人蘇煥成、劉錦
    旺三人為「白吃白喝的無恥之徒」，並將該函分別以正本發送苗栗縣政府教育局
    、新興國民小學家長會，以副本通知該家長會之委員陳鴻銘等十四人、顧問謝東
    福等七人，而散佈文字指摘傳述上開足以毀損原告甲○○名譽之具體情事，爰依
    民法第一百九十五條第一項規定，請求被告給付精神慰撫金一百萬元及法定遲延
    利息等語。被告則以：伊並無妨害原告名譽之事實，系爭校函原係為澄清原告與
    校長及大部分家長委員間之誤會，故僅函覆給有關人員予以澄清，未知竟造成原
    告曲解，衍生訴訟，致被告遭判刑有期徒刑三月；又原告請求之損害賠償金額太
    高，非被告所能負擔等語，資為抗辯。
二、原告主張被告於八十七年八月三日在前揭校函，以具體反諷方式，影涉原告及訴
    外人蘇煥成、劉錦旺三人「忘記包禮而席坐上位飽食餐飲」，為「白吃白喝的無
    恥之徒」，並將該函分別以正本發送苗栗縣政府教育局、新興國民小學家長會，
    以副本通知該家長會之委員陳鴻銘等十四人、顧問謝東福等七人，而散佈文字指
    摘傳述足以毀損原告名譽之事等事實，有系爭校函附在刑事卷宗可參（見臺灣苗
    栗地方法院檢察署八十七年度他字第四四六號卷第二一頁），並經本院依職權調
    取臺灣苗栗地方法院檢察署八十七年度他字第四四六號其他卷宗、八十七年度偵
    字第四九三一號偵查卷宗、本院八十八年度易字第六一九號刑事卷宗、臺灣高等
    法院臺中分院九十年度上易字第一八二三號刑事卷宗查明屬實，而被告上開妨害
    名譽犯行，並經本院八十八年度易字第六一九號判處被告有期徒刑三月確定在案
    ，堪信原告此部份之主張為真實。被告雖以前詞置辯，惟查：審視系爭校函全文
    ，其「主旨」固在函復原告前於八十七年七月二十五日，以家長會名義所發有關
    「共同管理該校第二十七屆畢業典禮之贈品及禮金」之函文，並於系爭校函中針
    對家長會要求「提供畢業典禮贈品及禮金收支清冊」之意旨，表示「因無法令依
    據，違反本校慣例，且於情於理不合，礙難照准」等語；惟按諸該函之說明欄，
    則除第一、第二、第五、第六段落尚與主旨有關外，餘第三、第四兩段，則均在
    強調原告甲○○及訴外人蘇煥成、劉錦旺等三人參加畢業典禮後之聚餐未包禮金
    一事，且其遣詞用語均甚為強烈，如「‧‧‧有三人忘記『包禮』而席坐上位，
    飽食餐飲─林會長展穩、蘇副會長煥成、劉常務委員錦旺。」云云，或「‧‧‧
    橫看、豎看，上述三人都有正當職業，是收入豐厚的熱心人士，決非是會白吃白
    喝的無恥之徒」云云；由其使用之文字、語氣，並綜合上、下文意旨，如第一段
    中之「查遍六法全書及台灣國民中小學常用法令彙編上、下兩巨冊，均無林先生
    有資格與校方共同管理禮金之規定」云云；第二段中「經查本校前五任會長，他
    們對學校的關心、犧牲與貢獻，絕不亞於林先生，但是他們均不曾要求共同管理
    收入之禮金‧‧‧林先生之要求實屬『過份』與『失禮』」云云；第五段中「請
    林先生‧‧‧不要無的放矢、貽笑大方，毀壞新興體制與慣例」云云；第六段中
    之「請林先生‧‧‧不要再影響公務，更不要一味找碴」云云，通觀全篇文字用
    語，均只見被告態度嚴厲，充滿責難之意；不僅與通常公函所習用之中道平和語
    法顯有不同，且其函文意旨已非學校與家長會間之機關意思交換，而係針對原告
    甲○○個人之批評、指責；是其所指「忘記『包禮』而席坐上位，飽食餐飲……
    決非是會白吃白喝的無恥之徒」云云；實難認係為原告與校長及大部分家長委員
    間之誤會所為之澄清，反倒加深雙方心結，又被告以反面嘲諷方式，暗指渠三人
    為「白吃白喝的無恥之徒」，其用字遣詞負面評價甚為強烈，顯已逾越以善意發
    表言論，而為適當評論之範圍，又其所指摘傳述之前揭內容，亦涉於私德而與公
    共利益無關，是被告以散佈文字方式指摘傳述足以毀損原告名譽之事，至堪認定
    。被告辯稱並無妨害原告名譽之事實，系爭校函係為澄清原告與校長及大部分家
    長委員間之誤會云云，洵非可採。而原告甲○○有正當職業，又身為新興國小家
    長會會長，具有一定之身分與社會地位，遽遭被告指摘傳述為「謝師宴」上之「
    白吃白喝的無恥之徒」，對其在社會上聲望與地位之評價，自有相當之不良影響
    與損害，被告不法侵害原告名譽，致原告聲譽受損，堪以認定。
三、按因故意或過失不法侵害他人權利者，負損害賠償責任。不法侵害他人之身體、
    健康、名譽、自由、信用、隱私、貞操或不法侵害其他人格法益而情節重大者，
    被害人雖非財產上之損害，亦得請求賠償相當之金額。民法第一百八十四條第一
    項前段、第一百九十五條第一項前段分別定有明文。本件被告意圖散布於眾，基
    於誹謗故意而以前揭校函指摘傳述足以毀損原告名譽之事，不法侵害原告之名譽
    ，致其精神上受有痛苦，揆諸首揭規定，原告自得請求被告賠償相當之金額，爰
    審酌被告係新興國小總務主任兼家長會幹事，未以理性方式處理學校與家長會間
    之歧見，逕發公函惡意攻訐原告，毀損原告名譽，其行為顯非可取，而原告為新
    興國小家長會會長，滿福俠股份有限公司負責人，具有一定之社會地位與聲望，
    是本院斟酌實際狀況，並審酌兩造身分、地位、職業、教育程度、財產、經濟狀
    況與原告所受痛苦之程度等一切情況，認原告請求一百萬元，嫌屬過高，應予核
    減為十萬元，方屬公允。從而原告請求被告給付非財產上損害十萬元，及自起訴
    狀繕本送達翌日（即八十八年九月二日）起至清償日止，按年息百分之五計算之
    利息，為有理由，應予准許。其逾此範圍之請求，為無理由，應予駁回。
四、原告陳明願供擔保以代釋明，聲請宣告假執行，就第一項原告勝訴部分，經核並
    無不合，爰酌定相當之擔保金額准許之；至於原告敗訴部分，其假執行之聲請已
    失所依附，應併予駁回。
據上論結，本件原告之訴為一部有理由，一部無理由，依民事訴訟法第七十九條但書
、第三百九十條第二項，判決如主文。
中      華      民      國    九十二    年      四      月  二十五    日
                                        臺灣苗栗地方法院民事庭
                                            法      官  黃佩韻
右為正本係照原本作成。
如不服本判決，應於判決送達後二十日內，向本院提出上訴狀（須附繕本）。
中      華      民      國    九十二    年      四      月    二十五    日
                                            法院書記官  黃秀娟


司法院資訊處製作；財團法人民間司法改革基金會備份。
